臺灣高等法院民事判決　　　　　　　　 96年度上易字第382號
上　訴　人　甲○○
訴訟代理人　許朝昇律師
被上　訴人　乙○○
上列當事人間侵權行為損害賠償事件，上訴人對於中華民國96年
3月9日臺灣臺北地方法院95年度訴字第2177號第一審判決提起上
訴，本院於96年10月2日言詞辯論終結，判決如下：
    主  文
上訴駁回。
第二審訴訟費用由上訴人負擔。
    事實及理由
一、被上訴人主張：上訴人於民國93年9月13日上午8時25分許，
    駕駛車牌號碼G9-971號營業小客車（以下稱系爭汽車）沿臺
    北市○○路西向東方向行駛， 伊則騎乘車牌號碼M68-419號
    重型機車（以下稱系爭機車）同向行駛在前，行經臺北市○
    ○路○段263號前時，上訴人欲由伊所駕機車左側超車時，疏
    未注意、未保持必要之行車安全間隔，致系爭汽車右後車門
    與系爭機車左側把手發生擦撞，伊因而倒地，受有左側鎖骨
    粉碎性骨折、左側第2至5肋骨骨折、頭部外傷併蜘蛛網膜下
    出血、右眼創傷併玻璃體出血等傷害。並因此受有財產上損
    害新臺幣（下同）234,289元、 非財產上之損害45萬元，合
    計上訴人應賠償伊684,289元， 扣除伊已獲機車強制險理賠
    金額80,434元後，僅請求上訴人給付60萬元等情，爰依侵權
    行為法律關係求為命上訴人給付60萬元及法定遲延利息之判
    決。原審判准被上訴人財產上請求221,458元、 非財產上請
    求30萬元，並於扣除強制險理賠金80,434元後，命上訴人給
    付441,024元之本息， 而駁回被上訴人其餘之訴。上訴人就
    原審判命其給付部分聲明不服，提起上訴。被上訴人於本院
    答辯聲明：如主文所示（ 原審駁回被上訴人超過441,024元
    本息之請求，未據其聲明不服，已告確定）。
二、上訴人則以：本件係被上訴人之機車由伊所駕系爭汽車後方
    追及行駛而來，因欲鑽縫隙致自行摔倒所造成，伊並無過失
    侵害被上訴人身體之情事；且被上訴人未依規定超車致自摔
    ，亦顯然與有未遵守交通安全規則之過失；又被上訴人請求
    之慰撫金數額過高等語，資為抗辯。並上訴聲明：(一)原判決
    關於 命上訴人給付441,024元之本息部分與該部分假執行之
    宣告暨命負擔訴訟費用部分之裁判均廢棄。(二)上開廢棄部分
    ，被上訴人在第一審之訴及假執行之聲請均駁回。
三、查被上訴人於前揭時地，因車禍受有左側鎖骨粉碎性骨折、
    左側第2至5肋骨骨折、頭部外傷併蜘蛛網膜下出血、右眼創
    傷併玻璃體出血等傷害，上訴人因此遭臺灣臺北地方法院（
    以下稱臺北地院 ）以成立業務過失傷害罪判處有期徒刑4月
    ，如易科罰金以銀元300元折算1日確定等事實，為兩造所不
    爭，復有診斷證明書附卷為憑（見原審卷第82頁），並經本
    院調閱 臺北地院94年度交簡上字第114號刑事卷宗審核屬實
    ，堪信為真實。
四、被上訴人主張，上訴人駕駛系爭汽車欲由伊所駕機車左側超
    車時，疏未注意、未保持必要之行車安全間隔即率行超車，
    致系爭汽車右後車門與系爭機車之左側把手發生擦撞，而生
    本件車禍，上訴人應負侵權行為責任一節，為上訴人所否認
    ，並以前揭情詞置辯。經查：
  (一)本件到場處理並發現系爭汽車刮痕之員警蔡福財於前開刑事
    案件審理中證稱：「他（上訴人）是說他從後視鏡看到後方
    有人跌倒，我事後有去看車子的痕跡，卷內應該有一張照片
    ，這是當時甲○○車子車損的情形，是右後車身有黑色的塑
    膠的痕跡沾在車上，我判斷這是新的痕跡，我有問他是不是
    有與機車發生擦撞，甲○○才說應該是他的計程車與乙○○
    的機車發生碰撞。」「只有這個地方比較明顯，其他地方並
    沒有看到，我用手指碰一下，還會掉落，好像有塑膠皮沾附
    在車體上。」等語（ 見臺北地院94年度交簡上第114號卷第
    42、43頁），核與系爭汽車右後車門、系爭機車刮痕採證照
    片（見上開刑事案件偵查卷第66頁、第68頁）相同，復有道
    路交通事故現場圖、道路交通事故補充資料表、其他現場照
    片可資佐證（ 見上開刑事案件偵查卷第63-68頁），堪信上
    訴人所駕駛之系爭汽車車門確有與被上訴人系爭機車右側把
    手發生碰撞。且經核閱上開右後車門刮痕之採證照片，為右
    上斜向左下之黑色刮痕，並由右上至左下漸次模糊縮小，顯
    見右上方為刮痕起點、左下方為刮痕終點，顯係被上訴人之
    系爭機車與上訴人系爭汽車發生碰撞後向後向下滑倒，把手
    與系爭汽車右後車門發生碰撞而產生之刮痕，依此足認上訴
    人所駕車輛於發生上開碰撞時，車速較被上訴人系爭機車為
    快，且係於駕車超越被上訴人系爭機車時發生碰撞。上訴人
    雖稱， 被上訴人應係在伊所駕車輛後方之信義路4段、安和
    路口停等候紅燈，見燈號轉為綠燈即加速行駛，穿越信義路
    4段、通化街口後， 自右後方追及伊所駕車輛時因不明原因
    自行摔倒，系爭機車則向左倒向系爭汽車，被上訴人所受傷
    害與伊無關云云。然上訴人並未舉證證明被上訴人所駕系爭
    機車確有自摔情事，且兩造車輛發生擦撞之痕跡係在系爭車
    輛右後車門，是兩造車輛相對位置應為一前一後，衡情堪認
    當時上訴人應是由被上訴人後方欲超越之，因上訴人車速較
    被上訴人為快，以致於兩造所駕車輛一發生碰撞接觸後，被
    上訴人所騎機車即朝向左後、下方傾斜滑倒，而上訴人仍能
    維持車速繼續前進；反之，如係被上訴人以較快之車速，欲
    自上訴人所駕車輛之右後方超越上訴人時，兩造車身相同位
    置所遺留之刮痕走向，應與前述方向相反，始為合理。上訴
    人辯稱，本件擦撞係因被上訴人自其後方追及伊所駕車輛時
    自行摔倒，所騎機車乃向左倒擦撞伊所駕車輛云云，並非可
    採。
  (二)按汽車行駛時，駕駛人應注意兩車併行之間隔，並隨時採取
    必要之安全措施， 道路交通安全規則第94條第3項定有明文
    。本件上訴人於前揭時地駕駛系爭汽車超越被上訴人所駕機
    車時，即應注意兩車併行之間隔，並隨時採取必要之安全措
    施。然上訴人於上揭時、地從被上訴人後方超車時，未保持
    必要之行車安全間隔即率爾超車，方導致兩車發生碰撞，已
    如前述，且依當時客觀情形，上訴人並無何不能注意之情事
    ，竟疏未注意，仍逕行超車，其所為顯有違前述道路交通安
    全規則之規定，又上訴人未保持行車安全間隔，為肇事原因
    ，被上訴人並無肇事原因，亦為臺北市車輛行車事故鑑定委
    員會94年8月31日北鑑審字第09430284100號鑑定意見所認定
    （見原審卷第74頁），堪信本件擦撞事故，確係由於上訴人
    過失不法行為所致，是被上訴人主張其因上訴人過失不法行
    為，致受有上述身體上傷害等情，殊堪採信。上訴人另以，
    系爭汽車右後車門刮痕起點高度為89公分，而機車把手騎乘
    時高度為94公分落差5公分， 此足證明兩造車輛未接觸前，
    機車行駛行為已在向左倒地中，所以留下由上而下擦痕，但
    並未留下煞車桿痕跡等情，抗辯該鑑定意見為不可採。然汽
    、機車行進中上下、左右起伏導致機車把手與擦痕起點高度
    相距5公分， 及未留下機車煞車桿痕跡，實屬正常，上訴人
    據以辯稱，兩造車輛未接觸前，系爭機車已向左倒地一節，
    亦無可信。
五、按因故意或過失，不法侵害他人之權利者，負損害賠償責任
    ；不法侵害他人之身體或健康者，對於被害人因此喪失或減
    少勞動能力或增加生活上之需要時，應負損害賠償責任；又
    不法侵害他人之身體者，被害人雖非財產上之損害，亦得請
    求賠償相當之金額，民法第184條第1項前段、第193條第1項
    第195條第1項前段分別定有明文。查上訴人不法侵害被上訴
    人之身體，已如前述，則上訴人對於被上訴人因此所受損害
    ，應負損害賠償責任。茲就被上訴人主張之損害賠償項目及
    金額，分述如下：
  1.工作薪資損失部分：被上訴人主張其因上開車禍受傷後，前
    後接受鎖骨及右眼視網膜剝落手術數次，手術治療住院及術
    後在家休養期間，均不能到職上班，受有工作薪資損失共計
    105,199元，已為上訴人表示同意給付（ 見原審卷第114頁）
    ，被上訴人此部分請求，即屬有據。
  2.鎖骨手術及相關醫療費用、視網膜膜剝落手術及相關醫療費
    用、住院臨時看護費、購買鏡架、右眼新視力鏡片、機車損
    壞換零件、受傷及術後期間之交通費（計程車資）部分：被
    上訴人主張其支出鎖骨手術及相關醫療費用21,782元、視網
    膜膜剝落手術及相關醫療費用41,216元、住院臨時看護費11
    , 200元、購買鏡架8,500元、購買右眼新視力鏡片6,000 元
    、機車損壞換零件2,650元、 受傷及術後期間之交通費（計
    程車資）19,600元等合計110,948元部分， 為上訴人表示同
    意給付（見原審卷第114頁），應予准許。
  3.購買醫療用品及右眼健康食品部分：被上訴人主張購買醫療
    用品及右眼健康食品有單據部分5,311元， 亦為上訴人所同
    意，是其此部分請求，同屬有據。
  4.慰撫金：依前開規定，上訴人因過失不法侵害被上訴人之身
    體，對於被上訴人因此所受非財產上之損害，應負賠償責任
    。本院審酌被上訴人為工程博士，目前任職私人醫療軍品公
    司之協理職務，年薪約為100萬元， 有存款3、4百萬元，因
    此一車禍事故致其身體受有左側鎖骨粉碎性骨折、 左側第2
    至5肋骨骨折、 頭部外傷併蜘蛛網膜下出血、右眼創傷併玻
    璃體出血等傷害，精神上所受痛苦非輕；而上訴人則係高中
    畢業，職業為計程車司機， 每月收入約2萬多元，目前負債
    且無不動產等兩造之身分、地位及經濟等一切情況，認原審
    核給上訴人30萬元尚屬適當。
  5.以上總計被上訴人得請求之賠償金額為521,458元（105,199
    元＋110,948元＋5,311元＋30萬元）。
六、上訴人又稱，本件兩造車輛碰撞前，係處於同一車道內，伊
    車輛在前，被上訴人機車在後，被上訴人未依道路交通管理
    處罰條例第47條以及 道路交通安全規則第101條之規定超車
    及讓車，致自摔人車分離而受傷，顯然與有過失云云。惟上
    訴人抗辯，本件車禍係被上訴人機車在後欲超越系爭汽車所
    致，洵不可採，已詳前述，其據此辯稱，被上訴人與有過失
    即為無據。
七、末按，保險人依本法規定給付之保險金，視為加害人或被保
    險人損害賠償金額之一部分；加害人或被保險人受賠償請求
    時，得扣除之，修正前強制汽車責任保險法第30條（為現行
    法第32條）定有明文。查被上訴人已領取本件車禍事故強制
    汽車責任保險理賠金80,434元，為兩造所不爭執，依前述說
    明，該金額視為被保險人損害賠償金額之一部分，應自被上
    訴人得請求之上開521,458元內扣除之， 經扣除後上訴人應
    賠償被上訴人441,024元（521,458元-80,434元）。
八、綜上，被上訴人基於侵權行為之法律關係，請求上訴人賠44
    1,024元，及自起訴狀繕本送達翌日即95年3月16日（見原審
    卷第3頁， 原審誤為附帶民事訴訟裁定送達翌日之94年11月
    11日，核屬顯然錯誤）起至清償日止，按年息5%計算之利息
    ，為有理由，應予准許。是則原審判命上訴人如數給付，並
    依職權宣告假執行，於法並無不合。上訴意旨指摘原判決不
    當，聲明廢棄改判，為無理由，應予駁回。
九、兩造其餘攻擊防禦方法及未經援用之證據，經本院審酌後，
    認與本件判決之論斷不生影響，爰不逐一論駁，併此敘明。
十、據上論結，本件上訴為無理由。依民事訴訟法第449條第1項
    、第78條，判決如主文。
中　　華　　民　　國　　96　　年　　10　　月　　16　　日
　　　　　　　　  　民事第十一庭
                        審判長法　官   鄭雅萍
　　　　　　　　　　　        法　官   薛中興
　　　　　　　　　　　        法　官   詹文馨
正本係照原本作成。
不得上訴。
中　　華　　民　　國　　96　　年　　10　　月　　17　　日
　　　　　　　　　　　　　　 書記官   周淑靜
